【裁判字號】    98,訴,1422
【裁判日期】    990604
【裁判案由】    偽造文書
【裁判全文】
臺灣高雄地方法院刑事判決              98年度訴字第1422號
公  訴  人  臺灣高雄地方法院檢察署檢察官
被      告  丙○○
選任辯護人  蔡建賢律師
上列被告因偽造文書案件，經檢察官提起公訴（98年度偵字第
17959 號），本院判決如下：
    主  文
丙○○無罪。
    理  由
一、公訴意旨係以：被告丙○○為經濟部水利署南區水資源阿公
    店水庫管理中心（以下簡稱阿管中心）約僱人員，於民國94
    年間承辦「95年阿公店水庫園區綠美化維護庶務管理工作」
    勞務採購案（以下簡稱本標案），為依法令從事於公共事務
    ，而具有法定職務權限之公務員。本標案係於94年12月27日
    由郁津企業行（以下簡稱郁津行）以新台幣（下同）362 萬
    400 元之價格得標承作。依本標案合約約定，郁津行每日必
    須留置長駐勞務人員6 名，被告明知該案工人戊○○係自95
    年8 月間始於本標案工作，於95年1 月至7 月，並未在本標
    案工作，且自95年8 月以後，因戊○○與邵陳修年事均已高
    ，體力無法負荷，2 人在本標案均只能各工作半日，其2 人
    僅能以1 人計算；復明知郁津行在95年間派駐於本標案工作
    之勞務人員僅有5 人，而未依合約約定人數到工，竟於96年
    底某日唆使戊○○於其業務上應作成之簽到記錄上，一次偽
    簽95年1 月至7 月內之所有簽到紀錄，並於驗收紀錄上不實
    登載「人員出勤情形符合契約約定」，供郁津行據以向阿管
    中心請款，足生損害於阿公店水庫管理中心就本標案管理及
    價金給付之正確性。因認被告所為，涉教唆犯刑法第215 條
    之業務上登載不實罪嫌，及刑法第213 條之公文書不實登載
    罪嫌云云。
二、按犯罪事實應依證據認定之，無證據不得認定犯罪事實；不
    能證明被告犯罪者，應諭知無罪之判決，刑事訟訴法第154
    條第2 項、第301 條第1 項分別定有明文。次按刑事訴訟法
    上所謂定犯罪事實之證據，係指足以認定被告確有犯罪行為
    之積極證據而言，該項證據自須適合於被告犯罪事實之認定
    ，始得作為斷罪之資料，而認定不利於被告之事實，須依積
    極證據，苟積極證據不足為不利於被告事實之認定時，即應
    為有利於被告之認定，更不必有何有利之證據（參照最高法
    院29年上字第3105號、30年上字第816 號判例）。
三、公訴人認被告涉教唆犯業務登載不實及公文書登載不實犯行
    ，無非係以被告於調查局及偵查中供述有通知戊○○補簽到
    之情形云云，及證人戊○○於調查局證述伊自95年8 月始開
    始至本標案工作，被告有唆使伊補簽到之情形云云、證人甲○○於偵查中證述郁津行實際到場之員工僅有5 人等語，並
    有人工簽到紀錄、驗收紀錄及「95年度阿公店水庫園區綠美
    化維護庶務管理工作」契約書各1 份在卷，為其主要論據。
四、訊據被告丙○○固不否認伊為阿管中心約僱人員，於94年間
    承辦本標案，為依法令從事於公共事務，而具有法定職務權
    限之公務員；本標案於94年12月27日由郁津行以362 萬400
    元之價格得標承作，依本標案合約約定，郁津行每日必須留
    置長駐勞務人員6 名，其中戊○○與邵陳修2 人在本標案均
    只各工作半日，僅能以1 人計算；伊負責登載驗收紀錄簿，
    郁津行係依據被告所登載之驗收紀錄向阿管中心請款等情，
    惟矢口否認有何教唆業務登載不實及公務員登載不實文書犯
    行，辯稱：戊○○係於94年8 月即任職於阿管中心，擔任清
    潔工作，95年1 月至7 月戊○○之簽到並無偽造；又依照95
    年契約書第7 大項罰則部分，規定承包廠商每日需留置6 人
    ，其中包括以掌型紀錄器簽到之庶務人員，渠等工作地點在
    辦公室，在外面工作之園藝清潔人員加上辦公室內掌型庶務
    人員，只要超過6 人就符合規定，伊未於驗收紀錄簿登載不
    實等語。
五、經查：
  (一)證據能力方面：
  1.證人戊○○於調查局陳述之證據能力：
    按被告以外之人於檢察事務官、司法警察官或司法警察調查
    中所為之陳述，與審判中不符時，其先前之陳述具有較可信
    之特別情況，且為證明犯罪事實存否所必要者，得為證據，
    刑事訴訟法第159 條之2 定有明文。查證人戊○○於調查局
    陳述其自95年8 月起在阿管中心工作等語，於本院則證稱其
    自94年間即在阿管中心工作等語，有警詢與審判中之陳述前
    後不符之情形，本院審酌其於調查局之證述當係出於即時性
    、自然性之發言，不具計畫性或動機性之客觀陳述，較無來
    自被告同庭在場之壓力而出於虛偽不實之指證，或事後串謀
    而故為迴護被告之機會，揆諸上開說明，其於調查局所為之
    陳述，客觀上應具有較可信之特別情況，且為證明被告犯罪
    事實存否所必要，依上揭規定，證人戊○○於調查局之陳述
    ，有證據能力。
  2.證人甲○○於偵查中證述之證據能力：
    按被告以外之人於偵查中向檢察官所為陳述，除顯有不可信
    之情況者外，得為證據，同法第159 條之1 第2 項定有明文
    。查證人甲○○於檢察官偵查中所為之陳述，業經具結而為
    證述，查無檢察官在偵查時有不法取供之情形，且證人甲○○業於本院行交互詰問程序，被告之對質詰問權已獲得保障
    ，依上說明，證人甲○○於偵查中之證詞自具有證據能力。
  (二)實體方面：
  1.被告為阿管中心約僱人員，於94年間承辦「95年阿公店水庫
    園區綠美化維護庶務管理工作」勞務採購案，為依法令從事
    於公共事務，具有法定職務權限之公務員。本標案係於94年
    12月27日由郁津行以362 萬400 元之價格得標承作，依本標
    案合約規定，郁津行每日需留置阿管中心之人員為6 名之事
    實，業據被告於調查局、偵查中及本院供述在卷，核與證人
    即郁津行負責人己○○○於調查局及本院證述：郁津行有承
    作本標案，平常由被告負責監工管理，依合約規定需留置人
    員，公司派10名員工，當中有庶務人員丁○○、蕭淑雯、梁
    美玉、陳家如4 人，用電腦掌型簽到，另外甲○○、蕭秋林
    、高清風、陳絲、戊○○、邵陳修6 人為清潔及園藝人員則
    以簽到簿簽到，戊○○及邵陳修2 人合算1 個工作名額；郁
    津行承包阿管中心之工作分為戶外園區整理，戶內庶務工作
    及辦公大樓之清掃，工人是伊公司得標時，延用在阿管中心
    園區原本之工作人員等語（見臺灣高雄地方法院檢察署96
    年度偵字第36068 號影卷二《下稱偵二卷》第45頁、本院卷
    第213 、21 6頁）大致相符，並有經濟部水利署南區水資源
    局95水南阿勞00 1號契約書（下稱本標案契約書）、郁津行
    95年1 月2 日09 50 郁字001001號函檢附之「95年阿公店水
    庫園區綠美化維護庶務管理」乙案留置人員名冊各1 份在卷
    為憑，堪以認定（見本院卷第42至52頁）。
  2.證人戊○○於本標案95年1 月至7 月之出勤紀錄表上均有簽
    到之事實，有「阿公店水庫辦公大樓清潔維護暨園區清潔綠
    美化維護工作」95年1 月至7 月之出勤紀錄表各1 份在卷為
    憑（見本院卷第59、60、69、70、79、80、89、90、101 、
    102 、111 、112 、121 、122 頁）。由被告於97年3 月5
    日調查局調查時供稱：伊承認有叫戊○○補簽出勤紀錄，但
    時間應是在96年底伊整理年度報表資料時，發現戊○○95年
    、96年都有漏簽到的情形，才會要求戊○○補簽等語（見偵
    二卷第34頁），於本院則供稱：伊除了有叫證人戊○○補簽
    到之外，伊也會叫其他人員補簽，伊若發現他們沒有簽到，
    或是工作項目沒寫，伊會請他們補簽或補寫，一般是發現他
    們沒有簽到，就會叫他們補簽，最晚是到月底整理時；伊不
    可能到97年才叫戊○○補簽，就算伊請她補簽，也是在月底
    或年底等語（見本院卷第296 頁），固堪認定被告有請戊○○補簽到之情形，惟倘戊○○確實有上班，僅是漏未簽到，
    而事後補簽到之內容並無不實，即不能以被告事後要求戊○○補簽出勤紀錄表，遽謂被告有教唆業務登載不實之行為。
    故本件應審究者，為戊○○是否有於98年1 月至7 月在阿管
    中心從事清潔工作，以致上開本標案95年1 月至7 月之出勤
    紀錄表中，戊○○之簽到是否不實：
    (1)證人戊○○於調查局調查時固證稱：伊於95年8 月開始從
      事「阿公店水庫園區綠化維護庶務管理」勞務工作，伊做
      清潔工作，伊不知道公司名稱，伊都做下午半天，月薪1
      萬元，向管理中心陳家如領云云（見臺灣高雄地方法院檢
      察署98年度偵字第17959 號卷《下稱偵四卷》第6 至7 頁
      ），惟其於本院改證稱：伊自94年間起在阿管中心工作，
      老闆娘叫「美鳳姊」，伊是向陳家如領薪水，伊於97年3
      月5 日在調查局說伊自95年8 月間開始上班，當時記錯了
      等語（見本院卷第278 至279 頁），顯有陳述前後不一致
      之情形。因人之記憶會受時間、空間、環境、情緒等因素
      影響，不能排除記憶錯誤之可能性，故證人戊○○於95年
      1 月至7 月間究竟有無在阿管中心擔任清潔工作，不能僅
      依戊○○之陳述認定其在阿管中心之任職期間，尚須參酌
      其他事證綜合判斷戊○○之供述何者為真。
    (2)由證人甲○○於本院證稱：伊於95年1 月左右開始在阿管
      中心工作，受僱於己○○○，負責帶領員工整理打掃阿管
      中心園區外部景觀，伊95年去阿管中心工作時，戊○○就
      已經在那裡工作了，她何時到阿管中心工作，伊不清楚，
      戊○○比伊早到阿管中心工作等語（見本院卷第220 頁）
      ，證人丁○○於本院證稱：伊95年1 月1 日去阿管中心工
      作時，戊○○就在那裡工作，她應該比伊早到職等語（見
      本院卷第232 頁），及證人己○○○於本院證稱：郁津行
      承包施作本標案之時間95年1 月1 日至95年12月31日，本
      標案係1 年1 標，期滿即重新招標，伊公司在94年時就本
      標案亦有得標，伊公司在標得阿管中心之標案後，當時戊○○及邵陳修就在該中心裡負責打掃的工作，伊公司即將
      該2 人留用；伊當初得標阿管中心之工程，並去阿管中心
      了解工作內容後，伊便叫公司會計替工作人員投保國泰人
      壽保險等語（見本院卷第216 、215 頁），均證稱戊○○
      在95年1 月1 日以前已在阿管中心任職。佐以卷內國泰世
      紀產物保險股份有限公司團體傷害險異動名冊及傷害險保
      險批單各1 份（見本院98年度審訴字第3739號卷第23至25
      頁），其中記載要保人為郁津企業行，被保險人戊○○（
      Ｚ000000000、49 /05/25 、環境維護人員）、批改生效日
      為94年8 月17日（見同上本院卷第24、25頁），及郁津行
      於95年1 月2 日0950郁字001001號函檢送阿管中心之「95
      年度阿公店水庫園區綠美化維護庶務管理留置人員名冊」
      ，其中已載明戊○○之姓名、身分證字號、地址等基本資
      料，並有檢送戊○○之身分證影本（見本院卷第51、52頁
      、偵四卷第24至26頁），則證人戊○○於本院證述其自94
      年間起在阿管中心工作等語，應屬可採。
    (3)證人戊○○於97年3 月5 日調查時固證稱：95年1 月到7
      月的出勤紀錄表都是丙○○叫伊事後補簽的，補簽的時間
      大約是最近97年間等語（見偵四卷第10頁），惟其於同日
      亦證稱：95年1 月份出勤紀錄的「美華」姓名是伊親自簽
      名的，伊不知道為何95年1 月份的出勤紀錄上有伊的簽名
      等語（見偵四卷第10頁），同日證詞已前後矛盾。又證人
      戊○○於本院證稱：沒簽到才補簽，伊補簽的是出勤紀錄
      表；領薪水時有簽名，是陳家如拿給伊簽的，是當場簽名
      ；阿管中心出勤紀錄表及95年薪資印領清冊均是伊親自簽
      名，其中簽到有事後補簽，是漏簽才補簽，請領薪資無事
      後補簽之情形，是領薪資時簽名等語（見本院卷第284 至
      286 頁），對照卷內郁津行95年1 月至7 月薪資印領清冊
      （見偵四卷第28至34頁），均有「戊○○」之簽名，可知
      戊○○於95年1 月至7 月均有向郁津行請領薪資，亦可佐
      證戊○○有於95年1 月至7 月在本標案工作。公訴意旨僅
      以戊○○在調查局之證詞，遽認戊○○於95年1 月至7 月
      未在本標案工作，尚嫌速斷。
  3.關於郁津行本標案留置人數是否符合契約，被告有無公務員
    登載不實部分：
    (1)被告於95年1 月至12月之「南區水資源局阿公店水庫管理
      中心辦公室暨園區清潔維護及庶務管理外包查驗紀錄表（
      一）」，在工作項目中「環境清潔工作（每日留置人員）
      上、下班情形」欄之查驗結果均勾選「可」乙節，業據被
      告供承不諱，並有95年1 月至12月「南區水資源局阿公店
      水庫管理中心辦公室暨園區清潔維護及庶務管理外包查驗
      紀錄表（一）」各1 紙在卷為憑（見外放95年經費報銷表
      內）。
    (2)依本標案契約書柒、罰則第1 項規定「廠商按合約規定須
      留置阿管中心人員（含清潔、園藝管理、綠美化維護、行
      政庶務等計6 員）將工作人員名單送本局管理部門備查，
      需接受機關管理人員工作調度分派及管理，欲請假需由機
      關覓同等能力人員代理，獲經機關同意以例假日補班方式
      辦理，人數不足視同違約，每月每少1 人出勤罰扣違約金
      額新臺幣壹仟元，本局於每月工作費請款中扣除。」等語
      （見本院卷第49 至50 頁），可知郁津行承作本標案，依
      合約需留置在阿管中心之勞務人員6 名係包括清潔、園藝
      管理、綠美化維護、行政庶務等人員合併計算。
    (3)由被告於97年3 月5 日在調查局供稱：依合約規定，95年
      郁津公司應留置6 名勞務人員，名單為甲○○、蕭秋林、
      高清風、陳絲、戊○○、邵陳修6 人，伊體恤邵陳修（27
      年次）且家境不佳，有向當時阿管中心主任邱啟方口頭反
      應，同意邵陳修、戊○○2 人各以工作半天方式呈報出勤
      紀錄方式來處理云云（見偵二卷第33頁），及證人甲○○
      於96年12月27 日 偵查中證稱：伊在阿公店水庫工作已經
      1 年，包括伊在內，共有5 個員工，另外4 個分別是「蕭
      仔」、「張仔」、「郭仔」和「正吉」云云（見偵二卷第
      53頁），雖陳述郁津行於95年度留置在阿管中心之工作人
      員為5 名，但均未說明該等人員之工作內容為何。
    (4)證人己○○○於本院證稱：「95年度阿公店水庫園區綠美
      化維護庶務管理留置人員名冊」（見本院卷第52頁），是
      郁津行函送給阿管中心之名冊，合約沒有規定要留置同一
      人員，所以主辦人員檢查時，伊公司只要派在員工名單中
      之6 人留置阿管中心即可，但不一定要同一人，戊○○負
      責辦公室清潔工作，戊○○與邵陳修2 人合算1 個工作名
      額等語（見本院卷第213 、216 頁），對照卷內95年度留
      置人員名冊，郁津行函送阿管中心之留置人員有4 名園藝
      人員（甲○○、蕭秋林、高清風、陳絲）、3 名庶務人員
      （丁○○、蕭淑雯、梁美玉）、1 名庶務清潔人員（陳家
      如）、2 名清潔人員（戊○○、邵陳修）（見本院卷第52
      頁），以戊○○與邵陳修合算1 個工作名額計算，則郁津
      行陳報給阿管中心之留置人員共有9 個工作名額。被告於
      調查局所述勞務人員，僅係園藝及清潔人員，證人甲○○
      於偵查中所述工作人員，則有不在郁津行95年留置人員名
      冊內者。
    (5)證人甲○○於本院證稱：95年1 月伊在阿管中心擔任工頭
      管理工人，伊公司派到阿管中心的員工有分內部及外部兩
      部分，負責在外面打掃維護環境工作的員工，包括伊在內
      有5 人，管理阿管中心內部的員工也有5 人，其中3 位小
      姐負責辦公室的庶務工作，另外兩人負責大樓廁所的清潔
      工作，戊○○負責辦公室及廁所的清潔打掃工作，內、外
      部人員加起來共10人，負責外部整理打掃的5 位員工姓名
      有蕭秋林、陳絲、伊、高清風、林振吉是後來才來的，還
      有1 個「張仔」；伊於偵查時所稱5 名工作人員，是指負
      責外場景觀維護打掃的人員，伊從95年到97年在阿管中心
      工作，95年時「正吉」應該還沒到職，伊於偵查中所稱之
      工作人員，並非95年度時之工作人員；邵陳修與戊○○是
      負責辦公室與廁所打掃清潔工作等語（見本院卷第219 至
      229 頁），及證人丁○○於本院證稱：伊95年1 月1 日開
      始在阿管中心工作，擔任辦公室之文書資料整理、報表製
      作，辦公室內有3 位行政庶務人員跟清潔人員，為伊、蕭
      淑雯、梁美玉、戊○○還有1 位清潔阿桑，伊不曉得她姓
      名，伊公司派駐在辦公室之外包人員共有5 人，伊等用掌
      紋簽到，戊○○與另外1 位打掃阿桑用手寫方式簽到等語
      （見本院卷第231 至232 頁），均證述郁津行派駐在阿管
      中心之人員有3 名在辦公室之庶務人員，佐以卷附梁美玉
      、陳家如、丁○○、蕭沛綺、黃譯平於95年間之出勤報表
      （見偵四卷第54至114 頁），及郁津行95年1 月至12月之
      薪資印領清冊（見偵四卷第28至39頁），則被告辯稱辦公
      室內之庶務人員是以掌型紀錄器簽到，郁津行每天派駐在
      阿管中心之人員實際上超過6 名等語，亦非無據。
    (6)從而，公訴意旨以被告及甲○○於偵查中之陳述，謂郁津
      行95年度派駐在阿管中心之員工僅有5 名，不符合約之規
      定，被告於驗收紀錄上登載「人員出勤情形符合契約約定
      」，有公務員登載不實情事云云，委無足採。
  (三)綜上所述，檢察官所為舉證，不足以證實被告確有教唆犯刑
    法第215 條業務上登載不實，及刑法第213 條公務員登載不
    實犯行，本院復查無其他積極證據足認被告有檢察官所指上
    述犯行，依前揭說明，自應為被告無罪之諭知。
據上論斷，應依刑事訴訟法第301 條第1 項，判決如主文。
本案經檢察官乙○○到庭執行職務。
中    華    民    國    99    年    6     月    4     日
                  刑事第六庭  審判長法  官  李璧君
                                    法  官  曾仁勇
                                    法  官  曾鈴
以上正本證明與原本無異。
如不服本判決應於收受送達後10日內向本院提出上訴書狀，並應
敘述具體理由；如未敘述上訴理由者，應於上訴期間屆滿後20日
內向本院補提理由書（均須按他造當事人之人數附繕本）「切勿
逕送上級法院」。
中    華    民    國    99    年    6     月    7     日
                                    書記官  李月君

司法院資訊處製作；財團法人民間司法改革基金會備份。
